臺灣高雄地方法院刑事判決　　　　　　 99年度簡上字第604號
上　訴　人
即　被　告　周俊鋒
上列上訴人因詐欺案件，不服本院高雄簡易庭中華民國99年10月
15日99年度審簡字第3738號第一審判決（偵查案號：99年度偵字
第21737 號），提起上訴，本院管轄第二審之合議庭依通常審判
程序自為第一審判決如下：
    主  文
原判決撤銷。
周俊鋒無罪。
    理  由
一、公訴意旨略以：被告周俊鋒可預見提供個人金融帳戶予他人
    使用，可能幫助他人遂行詐欺取財之犯罪目的，竟仍以縱有
    人以其金融帳戶實施詐欺取財犯行，亦不違背其本意之幫助
    犯意，於民國99年3 月4 日16時許，在高雄市○○區○○路
    與重信路路口，將其所有之華南商業銀行（下稱華南銀行）
    南高雄分行之帳號000000000000號帳戶存摺影本、提款卡及
    密碼等，交付予姓名年籍不詳，自稱「阿興」指派前來之姓
    名年籍亦不詳，自稱「阿忠」之成年男子，而容任「阿興」
    及其所屬之詐騙集團成員使用上開帳戶遂行犯罪。嗣該詐騙
    集團成員取得上開帳戶資料後，即共同基於意圖為自己不法
    所有之犯意聯絡，(一)於99年3 月6 日16時24分許，佯為奇摩
    網站工作人員，撥打電話予黃永興，誆稱：送貨員誤拿分期
    付款單給其簽收，並要從其銀行帳戶內分期扣款云云；復佯
    為國泰世華銀行人員來電誆稱：為免遭到扣款，要到提款機
    前操作云云，黃永興因而陷於錯誤，依其指示操作自動櫃員
    機，分於同日17時46分許、17時55分許，轉帳新臺幣（下同
    ）2 萬6978元、6925元，合計3 萬3903元至被告上開帳戶內
    ；(二)於99年3 月6 日18時許，撥打電話予吳姝瑾，誆稱：之
    前拍賣匯款操作錯誤，變成每月扣款，需至提款機前操作云
    云，吳姝瑾因而陷於錯誤，依其指示操作自動櫃員機，於同
    日19時35分許，轉帳1 萬2345元至被告上開帳戶內；(三)於99
    年3 月6 日19時7 分許，佯為網路購物賣家，撥打電話予顏
    嘉柏，誆稱：所購商品匯款時因作業疏失，導致扣款錯誤，
    變成每月固定扣款云云，復佯為郵局服務人員來電要求顏嘉
    柏先到提款機查詢餘額，致顏嘉柏因而陷於錯誤，依其指示
    操作自動櫃員機，於同日19時30分許，轉帳1 萬0999元至被
    告上開帳戶內。因認被告涉犯刑法第30條第1 項、第339 條
    第1 項之幫助詐欺取財罪嫌。
二、按犯罪事實應依證據認定之，無證據不得認定犯罪事實；不
    能證明被告犯罪者，應諭知無罪之判決，刑事訴訟法第161
    條第1 項、第154 條第2 項、第301 條第1 項分別定有明文
    。又事實之認定，應憑證據，如未能發現相當證據，或證據
    不足以證明，自不能以推測或擬制之方法，為裁判之基礎。
    且認定不利於被告之事實，須依積極證據，苟積極證據不足
    為不利於被告事實之認定時，即應為有利於被告之認定，更
    不必有何有利之證據；刑事訴訟法上所謂認定犯罪事實之積
    極證據，係指適合於被告犯罪事實之認定之積極證據而言，
    雖不以直接證據為限，間接證據亦包括在內，然而無論直接
    或間接證據，其為訴訟上之證明，須於通常一般之人均不致
    有所懷疑，而得確信其為真實之程度者，始得據為有罪之認
    定，倘其證明尚未達到此一程度，而有合理之懷疑存在，無
    從使事實審法院得有罪之確信時，即應由法院諭知被告無罪
    之判決（最高法院30年上字第816 號、29年上字第3105號、
    40年臺上字第86號、76年臺上字第4986號判例意旨可資參照
    ）。再按刑法上幫助犯之成立，須行為人基於幫助正犯犯罪
    之意思，予正犯以精神上或物質上之助力而參與犯罪構成要
    件以外之行為，以助成正犯犯罪之實施為要件。是行為人之
    行為在外形上，雖可認為幫助，但其對正犯之犯罪，無違法
    之認識，而欠缺幫助犯罪之故意，即難論以幫助犯，亦有最
    高法院著有88年度臺上字第5848號判決可資參照。
三、檢察官認被告周俊鋒涉犯前開罪嫌，無非係以被告之供述、
    被害人黃永興、顏嘉柏、吳姝瑾之證述、被害人黃永興、顏
    嘉柏、吳姝瑾提出之自動櫃員機交易明細、被告前揭帳戶之
    交易明細、被告申請之華南銀行南高雄分行開戶資料、存款
    往來明細表暨對帳單為依據。訊據被告固不否認有於前開時
    、地，將其華南銀行帳戶之存摺影本、提款卡交付他人，並
    告知他人其提款卡密碼之事實，然堅決否認有何幫助詐欺犯
    行，辯稱：那時因為伊失業，看報紙要找工作，報紙上寫晚
    班司機薪資6 萬元，因為伊曾被判刑確定，很多公司需要良
    民證，伊無法上班，所以才找司機的工作，伊於3 月3 日打
    了2 家，1 個是晚班司機0000000000，另1 個是自用車司機
    0000000000，伊覺得跟末3 碼248 的對方阿興，交談比較融
    洽，阿興說要上班的時候，要交付存摺影本和提款卡，因為
    小姐會將車資交給伊，伊用存摺將錢存入伊的帳戶，公司再
    用伊的提款卡領出，3 月4 日下午4 點，在博愛路與重信路
    口，伊將提款卡及密碼交給阿興派來的年輕人阿忠，阿興說
    3 月8 日會有2 個人帶伊去實習，但伊在3 月8 日4 點多打
    給對方，對方沒有接，伊心想怪怪的，去刷存摺就發覺不對
    勁；伊有質詢過對方為何要用帳戶，對方回答說如果真的要
    利用你的帳戶，就買人頭帳戶就好，規定就是要交提款卡才
    能上班；當初是有點質疑，但因為伊急著找工作，要繳罰金
    30萬元，對方真的很會講話，講到伊頭都昏了，想說趕快上
    班賺錢，伊於3 月8 日發覺不對勁的時候，不知是8 日還是
    9 日，有去銀行，銀行人員跟伊說帳戶已經變成警示帳戶，
    伊跑去報案，但是警察不受理，又跑去縣警局去報案，警察
    幫伊製作筆錄，之後就被移送到地檢署，伊真的也是被害人
    等語。經查：
(一)、被害人黃永興、吳姝瑾、顏嘉柏於前揭時、地，受詐騙集團
    詐欺而各匯款或轉帳3 萬3903元、1 萬2345元、1 萬0999元
    至被告上開帳戶之事實，業據被害人黃永興、吳姝瑾、顏嘉
    柏於警詢中證述明確，並有被害人黃永興提出之中華郵政公
    司自動櫃員機儲戶交易明細表2 張、被害人吳姝瑾提出之兆
    豐國際商業銀行自動櫃員機交易紀錄、被害人顏嘉柏提出之
    中國信託交易明細、嘉義縣警察局竹崎分局內埔派出所受理
    各類案件紀錄表、嘉義縣警察局竹崎分局內埔派出所受理詐
    騙帳戶通報警示簡便格式表、高雄市政府警察局三民第二分
    局民族路派出所陳報單、高雄市政府警察局三民第二分局民
    族路派出所受理各類案件紀錄表、高雄市政府警察局三民第
    二分局民族路派出受理詐騙帳戶通報警示簡便格式表、高雄
    市政府警察局三民第二分局民族路派出受理刑事案件報案三
    聯單、花蓮縣警察局吉安分局志學派出所陳報單、花蓮縣警
    察局吉安分局志學派出所受理各類案件紀錄表、花蓮縣警察
    局吉安分局志學派出所受理刑事案件報案三聯單、花蓮縣警
    察局吉安分局志學派出所受理詐騙帳戶通報警示簡便格式表
    各1 份、金融機構協助受詐騙民眾通知疑似警示帳戶通報單
    2 份、內政部警政署反詐騙諮詢專線紀錄表3 份、被告前揭
    華南銀行存摺存款往來明細表1 份（見警卷第35至67頁；簡
    上卷第40頁）在卷可稽，自堪認定。
(二)、被告所交付與他人之上開華南銀行帳戶，經作為詐欺被害人
    黃永興、吳姝瑾、顏嘉柏之詐騙工具，業如上述，是被告應
    否論以詐欺取財罪之幫助犯，即應審究被告是否有幫助他人
    為詐欺取財犯行之主觀犯意？本院說明得心證之理由如下：
 1、關於被告前揭華南銀行帳戶，何以會遭作為詐騙工具使用，
    致使被害人將款項匯入該帳戶內乙節，業據被告陳稱如前，
    並經其提出報紙廣告資料（見警卷第30頁）、其使用之門號
    0926＊＊＊579 號行動電話於99年3 月間之通話明細（見警
    卷第31頁）以為佐證。而依上述報紙廣告資料所示，確實有
    「徵、晚班司機，薪6 萬，備照，福利佳，時間可議、0000
    000000」、「誠徵、自用車司機，薪5 萬起＋抽成，備照，
    無經驗可，自由排班，福利佳，0000000000」之廣告；復比
    對被告使用之門號0926＊＊＊579 號行動電話通話明細可知
    ：被告於99年3 月3 日16時10分21秒、同日16時23分46秒，
    曾與徵晚班司機廣告刊登之0000000000號行動電話進行通聯
    ；另於同日16時55分02秒、17時31分34秒、17時41分08秒與
    徵自用車司機廣告刊登之0000000000號行動電話聯繫，足認
    被告曾與2 家應徵司機廣告所刊登之電話聯絡，是以被告前
    稱關於交付帳戶提款卡，係為應徵司機之陳述，要與事實相
    符，堪以採信。
 2、又觀之被告使用門號0926＊＊＊579 號行動電話通話明細內
    ，於99年3 月8 日14時45分39秒亦曾與徵晚班司機廣告刊登
    之0000000000號行動電話進行通聯，是以被告辯稱：阿興說
    3 月8 日會有2 個人帶伊去實習，但伊在3 月8 日4 點多打
    給對方，對方沒有接，伊心想怪怪的，去刷存摺就發覺不對
    勁等語，亦足認為真。再者，被告發覺有異後，即至警局製
    作筆錄，並提供前揭廣告資料與警方查證，嗣由高雄市政府
    警察局左營分局函復被告表示「台端於99年3 月11日向高雄
    縣政府警察局報稱遭詐騙乙案，已移本分局列管，並由偵查
    隊偵查佐周文國積極偵辦中，特此告知並致慰問之意。」等
    情，亦有刑事警察大隊反詐欺專責組於99年3 月25日欲查詢
    門號0000000000號行動電話之簽呈、高雄市政府警察局左營
    分局99年3 月19日高市警左分偵字第0990008407號書函各1
    份在卷可憑（警卷第28頁、本院簡上卷第33頁），堪認被告
    發覺謀職受騙後，即報警處理並提供相關資料與警方查證之
    事實。
 3、嗣警方依據被告提供之門號0000000000號行動電話，發覺前
    揭門號申請人崔振士涉嫌幫助詐欺取財，提供前揭門號與詐
    騙集團刊登廣告使用，以誘使求職者葉盈秀及被告與之聯絡
    等事實，亦有臺灣臺中地方法院檢察署檢察官99年度偵字第
    12853 、14233 號聲請簡易判決處刑書1 份附卷可參（見偵
    卷第9 頁至第10頁），是以觀看該份廣告欲謀職而受騙者，
    非僅被告1 人，益證被告急於謀職，一時失慮而交付其所有
    之華南銀行帳戶之事實。
 4、至被告雖曾質問對方為何要用其帳戶，並於99年3 月4 日至
    華南銀行辦理解除前揭帳戶為靜止戶之狀態，復於同日臨櫃
    存入1 千元，隨即現金提款1 千元之事實；然如被告前揭辯
    稱，經對方解釋後，已相信對方並不會濫用其帳戶，係以被
    告主觀上交付前揭華南銀行提款卡與求職單位，乃作為其擔
    任司機代收車資之用，故將先前不常用之華南銀行帳戶，予
    以解除靜止戶狀態，復測試可否提領，與常情並無不符，尚
    難因此推論被告有預見對方會將其前揭華南銀行帳戶作為詐
    騙工具使用，而遽認被告有幫助他人為詐欺取財犯行之不確
    定故意。又近年來詐騙案件層出不窮，詐騙集團多利用人頭
    帳戶做為出入帳戶，屢經報章雜誌及新聞媒體披露，而政府
    機關亦一再宣導，切勿任意交付金融帳戶存摺、提款卡及密
    碼等個人專屬資料，促請社會大眾注意，固屬實情。惟縱令
    如此，社會上仍有不少人士，遭經常宣導之行騙手法詐騙得
    手，且其中亦不乏在社會上有相當地位或受過相當教育之人
    ，是尚不能執上開事由，即認定被告所辯無可採信。況且，
    被告前因違反槍砲彈藥刀械管制條例案件，於98年10月29日
    經最高法院以98年度臺上字6376號駁回上訴，維持一審諭知
    之有期徒刑1 年10月，緩刑5 年確定，有臺灣高等法院被告
    前案紀錄表1 份在卷自明。準此，被告若交付前揭帳戶與詐
    騙集團使用，所能獲取之利益，與其日後可能因此撤銷緩刑
    ，並遭受刑事訴追、處罰，兩相比較，實屬失衡，按諸常理
    ，被告要無可能於預見其上開帳戶可能遭他人作為犯罪工具
    之情形下，仍選擇交付上開帳戶供他人作為不法使用，益徵
    被告所辯堪可採信。
 5、綜上，被告交付前揭帳戶提款卡之本意在於應徵司機，並提
    供報紙廣告及通聯紀錄以實其說，和一般出售帳戶與詐騙集
    團使用者不同，其主觀上並無提供帳戶予詐騙集團使用之意
    ，自難僅因其交付提款卡予他人，及被害人黃永興、吳姝瑾
    、顏嘉柏確因受騙而將金錢匯入被告前揭帳戶等客觀行為，
    即遽認被告主觀上有幫助詐欺之犯意；縱然被告因個人之思
    慮不週而發生本件之結果，因我國刑法並無『過失』幫助詐
    欺取財罪之規定，是亦無由構成幫助詐欺取財罪（限於故意
    犯）。至於被告是否因上開過失而構成他人權益之損害，則
    屬私法上之過失侵權行為之範疇，不再贅述。
四、綜合上情，檢察官認被告涉嫌前揭犯行所憑之證據，尚未達
    於通常一般之人均不致有所懷疑，而得確信其為真實之程度
    ，依刑事訴訟制度「倘有懷疑，即從被告之利益為解釋」、
    「被告應被推定為無罪」之原則，即難據以為被告不利之認
    定。此外，復查無其他積極之證據，足資認定被告確有幫助
    詐欺取財之主觀犯意，自屬不能證明被告犯罪，原審未予詳
    察，遽予論科，尚有未合，被告上訴指摘原判決不當，為有
    理由，自應由本院撤銷原判決，而為被告無罪判決之諭知。
五、末按地方法院簡易庭對被告為簡易判決處刑後，經提起上訴
    ，而地方法院合議庭認應為無罪判決之諭知者，依同法第45
    5 條之1 第3 項準用第369 條第2 項之規定意旨，應由該地
    方法院合議庭撤銷簡易庭之判決，改依第一審通常程序審判
    （最高法院91年度台非字第21號判例意旨參照）。本案既不
    能證明被告犯罪，原審遽為被告有罪之判決，尚有違誤。被
    告以其無幫助詐欺之犯意提起上訴，為有理由。原審判決既
    有前述瑕疵，自應由本院合議庭撤銷原判決，自為第一審無
    罪之判決。
據上論斷，應依刑事訴訟法第455 條之1 第3 項、第452 條、第
369 條第2 項、第364 條、第301 條第1 項，判決如主文。
本案經檢察官賴寶合到庭執行職務。
中    華    民    國   100    年    4     月    20    日
                  刑事第十二庭  審判長法  官  黃建榮
                                      法  官  王品惠
                                      法  官  陳川傑
以上正本證明與原本無異。
如不服本判決應於收受送達後10日內向本院提出上訴書狀，並應
敘述具體理由；如未敘述上訴理由者，應於上訴期間屆滿後20日
內向本院補提理由書（均須按他造當事人之人數附繕本）「切勿
逕送上級法院」。
中    華    民    國   100    年    4     月    20    日
                                      書記官  林昭吟